臺灣高等法院民事判決
109年度上字第1441號
上  訴  人  盧李秋英
兼上列一人
訴訟代理人  盧麗玲  

被上訴人    財政部國有財產署北區分署（即劉永康之遺產管理
            人）      

法定代理人  郭曉蓉  
訴訟代理人  吳嘉榮律師
複代理人    陳柏瑋律師

上列當事人間請求確認租賃關係存在事件，上訴人對於中華民國
109年8月10日臺灣臺北地方法院108年度訴字第5308號第一審判
決提起上訴，本院於110年2月2日言詞辯論終結，判決如下：
    主      文
上訴駁回。
第二審訴訟費用由上訴人負擔。
    事實及理由
一、上訴人主張：門牌號碼新北市○○區○○路0段00號之房地（下
    稱系爭房地）為已故劉永康（民國77年5月10日死亡）所有
    ，前設置靈芝藥廠。上訴人盧李秋英自57年間受劉永康僱用
    在靈芝藥廠工作，2人口頭約定以盧李秋英之部分薪資抵付
    每月租金新臺幣（下同）1,500元而居住在系爭房地，並於6
    6年間將戶籍遷入迄今；上訴人盧麗玲為盧李秋英之女，於6
    8年間依親同住在系爭房地，婚後搬離，86年間復遷回與盧
    李秋英同住迄今。上訴人盧李秋英自75年間起受劉永康委任
    管理靈芝藥廠之土地及建物相關事宜，劉永康於77年間死亡
    ，其繼承人劉榮基因長年旅居國外無從接管上開委任事務，
    同意上訴人盧李秋英繼續處理委任事務，依民法第551條規
    定，上訴人盧李秋英與劉永康間之委任關係不因劉永康死亡
    而消滅。劉榮基與伊等2人口頭約定由伊等代為繳交系爭房
    地之地價稅、房屋稅作為租金，及以每月6,000元之管理費
    代為管理系爭房地，劉榮基來臺時以現金付清。上訴人盧李
    秋英就系爭房地之不定期租賃關係，因委任事務之繼續，及
    劉榮基同意伊等管理系爭房地並收受租金而合法存續。詎被
    上訴人經臺灣新北地方法院（下稱新北地院）選任為劉永康
    之遺產管理人後，主張伊等係無權占用系爭房地，爰依民事
    訴訟法第247條第1項規定，求為確認兩造間就被上訴人代管
    劉永康所有之系爭房地有租賃關係存在之判決（原審判決駁
    回上訴人之訴，上訴人不服，提起上訴）。上訴聲明：㈠原
    判決廢棄。㈡確認兩造間就被上訴人所代管系爭房地之租賃
    關係存在。
二、被上訴人則以：上訴人並未證明受託管理系爭房地。劉永康
    死亡時無繼承人，劉榮基並非劉永康之繼承人，無從繼受並
    委任上訴人處理委任事務。上訴人盧李秋英係於69年間始在
    靈芝藥廠任職，無從於57年間即與劉永康達成以部分薪資抵
    付系爭房地每月租金之合意。系爭房地係靈芝藥廠之工作場
    所，使用種類及設置空間均不適宜居家使用，上訴人所稱繳
    付每月租金之數額非合理相當，上訴人盧李秋英應係以靈芝
    藥廠員工身分配住廠房內之宿舍，僅屬使用借貸關係。上訴
    人未舉證證明上訴人盧李秋英與劉永康就系爭房地成立租賃
    契約及給付租金，兩造就系爭房地無租賃關係存在等語，資
    為抗辯。答辯聲明：上訴駁回。
三、兩造不爭執事項：
(一)劉永康於77年5月10日死亡，訴外人王海霄以劉永康之繼承
    人均已死亡，有無繼承人不明，且無親屬會議依民法第1177
    條規定選任遺產管理人等情，向新北地院聲請選任劉永康之
    遺產管理人；新北地院以106年度司繼字第2992號裁定選任
    被上訴人為劉永康之遺產管理人確定。系爭房地屬被上訴人
    清理接管之劉永康遺產。
(二)上開事實，有新北地院裁定、確定證明書及系爭房地之登記
    謄本可稽（見原審訴字卷29-34頁），為兩造所不爭執，堪
    信為真實。　　
四、本件上訴人請求確認兩造間就系爭房地之租賃關係存在，有
    無理由，論述如下：
(一)按稱租賃者，謂當事人約定，一方以物租與他方使用收益，
    他方支付租金之契約。前項租金，得以金錢或租賃物之孳息
    充之，民法第421條定有明文。又當事人主張有利於己之事
    實者，就其事實有舉證之責任，民事訴訟法第277條前段亦
    有明定。民事訴訟如係由原告主張權利者，應先由原告負舉
    證之責（最高法院100年度台上字第415號判決意旨參照）。
    本件上訴人主張盧李秋英與劉永康就系爭房地成立租賃關係
    ，請求確認兩造間就系爭房地之租賃關係存在，應由上訴人
    就劉永康有以系爭房地出租與上訴人使用收益之意思表示，
    及上訴人有支付租金予出租人之事實負舉證責任。
(二)經查上訴人主張伊等與劉永康及劉永康之繼承人劉榮基就系
    爭房地成立租賃、委任關係均建立於口頭約定（見原審訴字
    卷187頁）；並自認劉永康已於77年死亡，伊等無從提出早
    年證明租賃關係之書面資料（見本院卷15頁），足見上訴人
    並無法提出證據證明上訴人盧李秋英與劉永康就系爭房地有
    成立租賃、委任關係。次查上訴人陳稱劉榮基係香港人士，
    伊等與劉榮基口頭約定以代為繳交地價稅、房屋稅作為租金
    ，及代為管理系爭房地，劉榮基每年或二年來臺一次，用地
    價稅、房屋稅抵償租金後，還要付給伊等管理費用每月約6,
    000元，劉榮基係用現金支付，沒有證據；劉榮基都是1人來
    ，沒有第三人在場云云（見本院卷58頁）；惟系爭房地因未
    繳納地價稅，遭法務部執行政執行署強制執行拍賣，有被上
    訴人所提出行政執行署108年11月14日新北執廉108年地稅執
    專字第00061011號函可稽（見本院卷85-86頁），足見上訴
    人主張伊等以代繳系爭房地之地價稅及房屋稅作為租賃對價
    云云，不足採信；上訴人嗣提出107年1期地價稅稅款及財務
    罰鍰繳款書，係108年12月25日繳納（見本院卷129頁），即
    係於被上訴人代管系爭房地遭行政執行後始繳納，不足為有
    利上訴人之證明。次查本院檢送劉榮基之香港永久性居民身
    分證影本（原審訴字卷131頁）向内政部移民署查詢劉榮基
    自77年5月10日（劉永康於該日死亡）起之入出境資料，該
    署109年12月24日移署資字第1090131618號函復：查無劉榮
    基之入出境資料（見本院卷77頁），被上訴人抗辯劉榮基從
    未入境來臺，無從與上訴人達成上訴人以系爭房地之管理費
    抵償租金之協議等語，堪以採信。雖上訴人又提出所謂劉榮
    基之美國護照影本（見本院卷127頁），惟上訴人既陳稱伊
    等與劉榮基見面，劉榮基都是1人來，沒有第三人在場，有
    如前述，即無從證明上訴人與劉榮基間有成立何協議，所提
    出劉榮基之美國護照影本，亦難為有利上訴人之證明。上訴
    人主張伊等以代繳系爭房地之地價稅及房屋稅為對價租用系
    爭房地，並與劉榮基有以每月6,000元管理系爭房地之約定
    云云，顯不足採。
(三)再查被上訴人抗辯伊擔任劉永康之遺產管理人後，聲請原法
    院向新北○○○○○○○○查詢劉永康之設籍資料，該所以106年11
    月28日新北永戶字第1063868948號函檢送劉永康之除戶全部
    戶籍謄本及44年間在臺設籍之戶籍謄本，函文中說明經循戶
    政資料系統調查，劉永康無同戶子女、孫子女、父母、兄弟
    姊妹、祖父母及外祖父母設籍料等語；另就劉永康之戶籍資
    料觀之，劉永康與其配偶梁慕頤係於44年10月22日持入境證
    義入字第09341號副本自香港遷入前臺北縣○○鎮○○路000號之
    0，渠等居住臺灣期間，並未育有子女等情，有被上訴人所
    提出上開函文及戶籍謄本可憑（見原審訴字卷95-99頁）；
    復查依同戶政事務所109年6月9日新北永戶字第1095844077
    號函及所檢送劉永康之死亡登記申請書等所示（見同上卷11
    9-132頁），劉榮基係出具授權書委由訴外人何錦珠辦理劉
    永康之死亡登記及除戶個人記事補填等；雖相關之登記申請
    書記載申請人（即劉榮基）為劉永康、梁慕頤之子（見同上
    卷122、128、129頁），惟何錦珠並未提出劉榮基與劉永康
    間之親屬關係證明資料，尚無從遽認劉榮基為劉永康之繼承
    人；而上開授權書之日期為98年9月16日，並在「房地標示
    及權利範圍」欄記載有劉榮基就系爭房地應繼分之文義（見
    同上卷126頁），足見劉榮基於98年間即已知悉系爭房地為
    劉永康之遺產，卻迄未向地政機關申辦繼承登記，亦未向被
    上訴人承認繼承，劉永康有無繼承人應為不明，上訴人顯無
    從與劉永康之繼承人就系爭房地成立租賃或委任關係。另上
    訴人所提出盧李秋英之勞工保險被保險人投保資料表（即靈
    芝藥廠於69年6月27日為盧李秋英加保，89年7月10日退保，
    見原審北簡字卷19-21頁）、劉永康委任上訴人盧李秋英管
    理靈芝藥廠之土地及房屋之委託書（見同上卷23頁），被上
    訴人否認上開委託書之真正；該委託書上劉永康之簽名蓋章
    ，上訴人陳稱係劉永康在香港所為，有無見證人，伊不知曉
    （見本院卷92-93頁），難認該委託書為真正；上訴人所提
    出盧李秋英與訴外人張萍簽訂之房屋租賃契約書（見原審北
    簡字卷39-61頁）、系爭房地現況及使用照片（原審訴字卷1
    41-167頁），均無從證明劉永康或劉榮基有將系爭房地出租
    或委任上訴人管理，上訴人請求確認兩造間就系爭房地有租
    賃關係存在，顯無可採。
五、綜上所述，上訴人請求確認兩造間就系爭房地有租賃關係存
    在，為無理由，不應准許。原審就上訴人上開請求，為上訴
    人敗訴之判決，並無不合；上訴意旨指摘原判決不當，求予
    廢棄改判，為無理由。
六、本件事證已臻明確，兩造其餘之攻擊或防禦方法及未經援用
    之證據，經本院斟酌後，認為均不足以影響本判決之結果，
    無逐一詳予論駁之必要。併此敘明。
七、據上論結，本件上訴為無理由，依民事訴訟法第449條第1項
    、第78條、第85條第1項前段，判決如主文。
中　　華　　民　　國　　110 　年　　2 　　月　　23　　日
                  民事第二十庭  
                      審判長法  官  周祖民
                            法  官  林玉蕙
                            法  官  鄭威莉
正本係照原本作成。
如不服本判決，應於收受送達後20日內向本院提出上訴書狀，其
未表明上訴理由者，應於提出上訴後20日內向本院補提理由書狀
（均須按他造當事人之人數附繕本）上訴時應提出委任律師或具
有律師資格之人之委任狀；委任有律師資格者，另應附具律師資
格證書及釋明委任人與受任人有民事訴訟法第466 條之1第1項但
書或第2項所定關係之釋明文書影本。如委任律師提起上訴者，
應一併繳納上訴審裁判費。
中　　華　　民　　國　　110 　年　　2 　　月　　23　　日
　　　　　　　　　　　　　  書記官  楊璧華